最高法院刑事判決　　　　　　一○○年度台上字第三○九八號
上　訴　人　陳國海
選任辯護人　林賢宗律師
上列上訴人因違反藥事法案件，不服智慧財產法院中華民國一０
０年一月三日第二審更審判決（九十九年度刑智上更(二)字第二七
號，起訴案號：台灣桃園地方法院檢察署九十六年度偵字第一六
五二七號），提起上訴，本院判決如下：
    主  文
原判決撤銷，發回智慧財產法院。
    理  由
本件原判決撤銷第一審之科刑判決，改判依想像競合犯關係從一
重仍論處上訴人陳國海明知為偽藥而販賣罪刑，固非無見。
惟按：(一)交互詰問，屬人證調查證據程序之一環，與證據能力係
指符合法律規定之證據適格，亦即得成為證明犯罪事實存否之證
據適格，其性質及在證據法則之層次並非相同。而被告以外之人
於審判外之言詞或書面陳述，除法律有規定者外，不得作為證據
，刑事訴訟法第一百五十九條第一項定有明文。所謂法律有規定
者，即包括同法第一百五十九條之一至第一百五十九條之五所規
定傳聞證據具有證據能力之例外情形。故如欲採被告以外之人於
審判外之言詞，即如警詢或檢察官偵查中之言詞為認定犯罪事實
所憑之證據時，必須符合法律所規定之例外情形，方得認其審判
外之陳述有證據能力，並須於判決中具體說明其符合傳聞證據例
外可信之情況及心證理由，並非因其已到庭具結作證經交互詰問
後，其審判外陳述即當然取得證據能力。又被告以外之人於檢察
事務官、司法警察官或司法警察調查中所為之陳述，須與審判中
不符，而其先前之陳述具有較可信之特別情況，且為證明犯罪事
實存否所必要者，始得採為證據；如其先前之陳述與審判中相符
時，即無傳聞例外之適用，此觀刑事訴訟法第一百五十九條之二
規定自明。倘被告以外之人先前於司法警察機關調查中所為之審
判外陳述，與審判中之陳述相符時，應逕採其審判中之陳述，而
無再採取審判外陳述之必要，該審判外之陳述，既與傳聞證據例
外之規定不符，即不生原始陳述人因已於審判中結證並受詰問而
補正瑕疵之問題。反之，倘與審判中之陳述不符者，則須依同法
第一百五十九條之二、第一百五十九條之五規定例外容許審判外
陳述之情形，定其證據能力之有無，亦無從因在審判中結證並受
詰問完成合法調查程序而補正審判外陳述證據能力之瑕疵。查上
訴人及其辯護人於原審已爭執簡永翰警詢陳述之證據能力（見原
審卷第九二頁），自應依刑事訴訟法第一百五十九條之二規定，
審酌其於審判中不符之警詢陳述，是否具有較可信之特別情況，
且為證明犯罪事實存否所必要，以為證據能力有無之判斷，始為
適法。原判決對於簡永翰之警詢陳述，未依上開規定說明其證據
能力之有無，而以：「證人簡永翰於原審及本院審理時業經交互
詰問，已足以保障被告之詰問權。職是，上開證人簡永翰於警詢
時不利於被告之陳述，雖屬被告以外之人於審判外之陳述，惟經
由審判程序之詰問檢驗，而取得作為證據之資格，渠等與法院審
理中之證詞相符部分，已具備可信之特別情狀，自有證據能力。
至渠等審判中之證述與警詢不符部分，仍容許以之作為彈劾其等
於法院審理時所為陳述之憑信性，用以爭執其先後不一致陳述之
證明力。」云云（見原判決第七頁倒數第五行至第八頁第四行）
，認簡永翰警詢時不利於上訴人之陳述，均具有證據能力，並以
之為認定上訴人確有販賣偽藥犯行之部分論據，（見原判決第一
六頁倒數第五行、第一九頁倒數第三行）自屬違誤。(二)刑事訴訟
法第一百五十九條之三第三款規定：被告以外之人於審判中，滯
留國外或所在不明而無法傳喚或傳喚不到者，其於檢察事務官、
司法警察官或司法警察調查中所為之陳述，經證明具有可信之特
別情況，且為證明犯罪事實之存否所必要者，得為證據。其立法
理由在於考量審判程序中，一旦發生事實上無從為直接審理之原
因，如一概否定該陳述之證據適格，不免違背實體真實發現之訴
訟目的，為補救採納傳聞法則，實務上所可能發生蒐證困難之問
題，始例外地承認該審判外之陳述，得採為證據。所謂具有可信
之特別情況，係指陳述人陳述時之外部客觀情況值得信賴保證，
足以令人相信陳述人未受外力影響，為虛偽陳述之危險性不高而
言，屬證據能力之要件，與評價證明力高低之證據之「憑信性」
，尚有不同。是否具有可信之特別情況，法院應經調查，依於審
判外為陳述時之外部附隨環境或條件，除詢問有無出於不正方法
、陳述是否出於非任意性外，兼須就有無違反法定障礙事由期間
不得詢問及禁止夜間詢問之規定、詢問時是否踐行告知義務、警
詢筆錄所載與錄音或錄影內容是否相符等各項為整體之考量，以
判斷其先前之陳述，是否出於「真意」之信用性獲得確切保障，
並於理由內予以敘明，始為適法。關於證人張力仁之警詢陳述部
分，原判決以張力仁於民國九十五年七月二十七日出境後，即未
再入境台灣，且自九十六年五月三十一日起即經台灣台北地方法
院通緝在案，是張力仁業已滯留國外，且所在不明無法傳喚。而
其於警詢時關於本案待證事實之陳述，係其向上訴人購買本件扣
案偽藥之經過，復核與證人簡永翰證述之內容亦大致相符，又無
其他證據證明張力仁之警詢筆錄內容有受污染而不宜作為證據之
瑕疵，是其陳述具有可信之特別情況，且為證明被告犯罪事實存
否所必要，自具有證據能力等情（見原判決第六頁第四至一四行
）。惟所謂「核與證人簡永翰證述之內容亦大致相符」，係對其
證言憑信性之判斷，為證據證明力範疇，與其信用性之有無，係
屬證據能力之判斷者不同。原判決並未就上揭陳述當時之原因、
過程等外在環境因素，就該審判外陳述如何具有可信之特別情形
，而足以擔保其信用性無虞，加以論斷說明，遽以上情認其審判
外陳述應具證據能力，而執為上訴人犯罪之主要論據，採證難認
適法。(三)科刑之判決書，須將認定之犯罪事實翔實記載，然後於
理由內逐一說明其憑以認定之證據，以使事實與理由兩相一致，
方為合法，倘犯罪事實已有敘及，而理由內未加說明，是為理由
不備，理由內已加說明，而犯罪事實無此記載，則理由失其依據
，均足構成撤銷之原因。原判決事實欄記載：上訴人於九十四年
間，自姓名及基本年籍資料不詳之成年人所取得不詳數量之犀利
士膜衣錠藥品一批（含仿單）及空包裝盒、空包裝盒半成品、防
偽標籤、貼有及未貼有防偽標籤等片裝藥品等物（含原判決附表
二所示之物在內）。並將上揭物品販售予張力仁、簡永翰二人等
情（見原判決第二、三頁）。惟對於如何認定上揭偽藥等物品，
係上訴人於九十四年間自不詳姓名年籍之成年人所取得？理由內
並未有任何之說明，自屬理由不備。(四)藥事法第八十三條第一項
之明知為偽藥而販賣罪，以行為人主觀上具有營利之意圖，為其
要件之一。有罪之判決書，除應將行為人主觀上具有營利之意圖
，於認定之犯罪事實內記載明白外，並應於理由欄內說明其憑以
認定之證據及理由，始足以為論罪科刑之依據。原判決認定上訴
人有如其事實欄所載之販賣偽藥予簡永翰、張力仁之犯行，論以
販賣偽藥罪責，但對於如何認定上訴人主觀上有營利之意圖，於
理由欄內並無任何之論敘說明，難謂無理由不備之違法。以上或
為上訴意旨所指摘，或為本院得依職權調查之事項，應認原判決
仍有撤銷發回之原因。
據上論結，應依刑事訴訟法第三百九十七條、第四百零一條，判
決如主文。
中    華    民    國  一○○  年    六    月    九    日
                      最高法院刑事第九庭
                          審判長法官  石  木  欽  
                                法官  洪  佳  濱  
                                法官  韓  金  秀  
                                法官  段  景  榕  
                                法官  周  煙  平  
本件正本證明與原本無異
                                      書  記  官  
中    華    民    國  一○○  年    六    月   十四   日
                                                       s